臺灣臺北地方法院民事判決　　　　　　　　　　　　　　九十三年度醫字第一一號
　　原　　　告　戊○○　　台北市○○路○段三六四巷十七弄一號五樓
　　　　　　　　丁○○　　台北縣泰山鄉○○路○段五二二巷四十八號三樓
　　　　　　　　丙○○　　台北市○○路○段三六四巷十七弄一號五樓
　　共　　　同
　　訴訟代理人　李聖隆律師
　　被　　　告　台北市立仁愛醫院
　　法定代理人　甲○○
　　被　　　告　乙○○
　　共　　　同
　　訴訟代理人　李嘉典律師
　　複　代理人　邱靖貽律師
右當事人間請求損害賠償事件，經本院於民國九十三年九月二十七日言詞辯論終結，
判決如左：
    主      文
原告之訴及假執行之聲請均駁回。
訴訟費用由原告負擔。
    事實及理由
一、本件原告起訴主張：被告乙○○於民國九十年一月十九日因懷疑原告之母親即訴
    外人張澤生有總膽管結石而為張澤生實施侵襲性「內視鏡逆行式膽囊管胰臟攝影
    」（英文簡稱ＥＲＣＰ)之侵襲性治療行為，因管子插入過程失敗，致張澤生發
    生感染（白血球數一六０００）、高血壓、急性胰臟炎併發多重器官衰竭，終致
    死亡。被告乙○○使用ＥＲＣＰ對病人產生之危險，並非不能預見，且依標準程
    序操作仍有百分之九九‧三至百分之八三之可能性可防免危險發生，但被告乙○○竟未為必要之防免措施，致張澤生發生死亡結果。再被告乙○○於實施ＥＲＣ
    Ｐ前，在無醫療法第四十六條但書規定緊急情事之情況下，竟未履行告知病人或
    其家屬施行ＥＲＣＰ手術之成功率、可能發生之併發症、危險、病情、治療方針
    、預後情形及可能之不良反應，並經病患簽署同意書，即逕對張澤生施行ＥＲＣ
    Ｐ手術，違反醫療法第一條、第六十三條（舊醫療法第四十六條第一項）、第八
    十一條（舊醫療法第五十八條），及九十一年一月十六日修正公布之醫師法第十
    二條之一規定，被告乙○○違反前開保護他人之法律致張澤生罹患急性胰臟炎致
    死，應依民法第一百九十一條之三及第一百八十四條第二項規定負損害賠償責任
    。又被告乙○○執行醫療業務過失侵害張澤生之生命法益，被告台北市立仁愛醫
    院（下稱仁愛醫院）為被告乙○○之僱用人，應依民法第一百八十八條第一項規
    定與被告乙○○連帶負損害賠償責任。又張澤生接受被告仁愛醫院ＥＲＣＰ手術
    及後續醫療服務，與被告仁愛醫院成立醫療契約，而被告乙○○於履行被告仁愛
    醫院對張澤生之醫療給付義務時，未盡前開告知義務及危險防免義務，復未選擇
    危險性低如Ｂ型超音波或Ｘ光片腹部素片、膽囊造影或ＣＴ電腦斷層掃描檢查，
    且被告乙○○為張澤生施行ＥＲＣＰ手術失敗，遲至同年月二十一日始進行電腦
    斷層攝影斷定為急性胰臟炎，致延誤治療使張澤生死亡，被告仁愛醫院應依民法
    第二百二十七條之一規定負損害賠償責任。而債務不履行係屬侵權行為類型之一
    ，被告乙○○既以被告仁愛醫院使用人身分提供醫療給付義務而有過失，被告仁
    愛醫院依民法第二百二十四條應與自己之故意或過失負同一責任，應依民法第二
    百二十四條類推民法第一百八十八條第一項前段規定與被告仁愛醫院負連帶賠償
    責任。此外，被告提供前開醫療服務係屬人類基於求生存之生活目的，為滿足人
    類慾望之行為，自屬消費者保護法（下稱消保法）第二條第一款規定之服務行為
    ，被告前開醫療服務行為既使張澤生之生命權受到損害，被告應依消保法第七條
    第三項規定負損害賠償責任。原告戊○○為張澤生之配偶，原告丁○○及丙○○
    為張澤生之子女，被告應依民法第一百九十一條之三、第一百八十四條第二項、
    第二百二十七條之一、第一百九十四條、第一百九十二條第一項、第一百八十八
    條第一項前段、第二百二十四條規定連帶賠償原告精神上損害新台幣（下同）各
    二百五十萬元；及原告戊○○為張澤生支付之殯喪費十七萬三千六百元及醫療費
    用五萬三千三百十七元。合計被告應連帶給付原告戊○○二百七十二萬五千八百
    十七元、原告丁○○及丙○○各二百五十萬元等情。爰求為命被告連帶給付原告
    戊○○二百七十二萬五千八百十七元，原告丁○○及丙○○各二百五十萬元，及
    均自起訴狀繕本送達被告之翌日起至清償日止，按週年利率百分之五計付法定遲
    延利息之判決；並陳明願供擔保，請准宣告假執行。
二、被告則以：被告乙○○提供醫療服務之性質，係屬可容許之危險，與民法第一百
    九十一條之三所規範之特別危險或不合理危險，其本質並不相符，故醫療行為無
    民法第一百九十一條之三規定之適用。縱醫療行為有民法第一百九十一條之三規
    定之適用，但訴外人張澤生係因急性胰臟炎併發多重器官衰竭死亡，並非因施行
    ＥＲＣＰ而死亡，且ＥＲＣＰ檢查之實施通常不會造成急性胰臟炎，況急性胰臟
    炎亦不必然會導致死亡，故被告乙○○為訴外人張澤生實施ＥＲＣＰ檢查與張澤
    生罹患急性胰臟炎甚至死亡間，並無相當因果關係。再被告乙○○為張澤生實施
    ＥＲＣＰ檢查，並無操作不當之處，且為避免張澤生檢查後遭感染，已先開立抗
    生素UCEFA口服藥與張澤生，並囑付張澤生若腹部持續不適應至急診室診療，故
    被告乙○○就併發急性胰臟炎危險之防止已採取必要處置，被告乙○○復依照一
    般程序治療張澤生急性胰臟炎，並無疏失或延誤急救之情。又張澤生於九十年一
    月十三日獨自前往被告乙○○門診時，被告乙○○建議張澤生實施ＥＲＣＰ檢查
    ，並詳細說明及告知該檢查可能出現之併發症，並無侵害張澤生醫療自主權之情
    事。再ＥＲＣＰ檢查係屬一般門診治療性內視鏡檢查，並非醫療法第四十六條第
    一項規定之手術，故未要求訴外人張澤生簽具同意書。況併發症係一比例，告知
    與否不會影響其存在，縱認被告乙○○未取得同意即實施該項檢查，仍與張澤生
    之死亡間，並無相當因果關係。又被告乙○○為張澤生實施ＥＲＣＰ檢查前，已
    為張澤生實施腹部超音波檢查，自無再進行檢驗效果並未更佳之Ｘ光檢查之必要
    ，且張澤生係由腹部超音波檢查遭懷疑有總膽管結石或腫瘤之可能，自無再以電
    腦斷層掃瞄檢查之必要，被告乙○○並無原告所稱未選擇危險性較低之檢查方式
    之情。再若將消保法適用於醫療行為，將導致醫師為避免承擔無過失責任而採取
    防禦性醫療措施，反而有礙消保法立法目的之達成，自應目的性限縮解釋將醫療
    行為排除於消保法適用範圍外。況依醫療法第八十二條第二項規定，立法者亦有
    意將醫療行為排除於無過失責任之適用範圍外。縱認本件有消保法第七條規定之
    適用，但被告乙○○操作ＥＲＣＰ檢驗方法已符合醫療常規，符合目前科技及專
    業水準，縱仍產生併發症，仍屬不可歸責。況被告乙○○係受僱被告仁愛醫院之
    醫師，並非企業經營者，自無消保法第七條規定之適用，更無令被告乙○○與被
    告仁愛醫院負連帶賠償責任之理。又縱認被告乙○○應負損害賠償責任，但被告
    乙○○係消化內科專科醫師，其專業能力並無疑問，故被告仁愛醫院就受僱人之
    選任已盡相當之注意，且自張澤生就醫至後續診療，被告仁愛醫院均有多位醫師
    共同協助治療，可見被告仁愛醫院就被告乙○○醫療業務之執行亦盡相當之注意
    ，依民法第一百八十八條第一項但書規定，被告仁愛醫院毋庸負僱用人連帶賠償
    責任。又被告乙○○提供醫療服務已善盡義務，被告仁愛醫院並無債務不履行之
    情事；再民法第二百二十四條並未規定債務人應與其使用人負連帶賠償責任，原
    告依民法第二百二十四條類推適用同法第一百八十八條第一項規定，主張被告乙○○應與被告仁愛醫院負債務不履行連帶賠償責任，並無依據。又縱認被告應負
    侵權行為及債務不履行責任，但張澤生於九十年一月二十七日死亡，原告戊○○
    於九十年二月六日即對被告乙○○提起刑事業務過失致死告訴，足見原告當時明
    知其損害存在及賠償義務人為被告乙○○及仁愛醫院，卻遲至九十三年四月一日
    始提起本件訴訟，已罹於民法第一百九十七條第一項規定之二年短期消滅時效；
    再民法第二百二十七條之一亦有準用民法第一百九十七條規定，且消保法第七條
    規定係屬侵權行為法之規範，亦有民法第一百九十七條規定之適用。則原告對被
    告之各項損害賠償請求權均已逾二年時效，被告自得提出時效抗辯拒絕給付。又
    縱認被告仍應賠償原告，但衡諸被告乙○○數年來均任職公立醫院，所得收入較
    私人醫院低，且張澤生死亡時之年齡為五十七歲，併參酌原告所受痛苦及被告過
    失程度，應認原告請求之精神上損害賠償實屬過高等語，資為抗辯。並聲明求為
    原告之訴及假執行之聲請均駁回；並陳明如受不利判決，願預供擔保，請准宣告
    免為假執行。
二、原告主張被告乙○○於九十年一月十九日因懷疑原告之母親即訴外人張澤生有總
    膽管結石而為張澤生實施侵襲性「內視鏡逆行式膽囊管胰臟攝影」 (英文簡稱Ｅ
    ＲＣＰ)，嗣張澤生發生感染（白血球數一六０００）、高血壓、急性胰臟炎併
    發多重器官衰竭，終致死亡。原告戊○○為張澤生之配偶，原告丙○○及丁○○
    為張澤生子女之事實，業據提出台北市仁愛醫院病歷、胰膽內視鏡報告檢驗單、
    會診單及
    至第三二頁、第三四頁至第三五頁），並為被告所不爭，堪信為真實。至原告主
    張被告應負侵權行為及債務不履行責任部分，則為被告所否認，並以前開情詞置
    辯。經查：
（一）按因侵權行為所生之損害賠償請求權，自請求權人知有損害及賠償義務人時起
      ，二年間不行使而消滅，民法第一百九十七條第一項定有明文。所謂知有損害
      ，係指知悉因他人之侵權行為而受有損害而言，但對於損害額並無認識之必要
      ，亦非以知悉賠償義務人因侵權行為所造成之犯罪行為經檢察官起訴或法院判
      決有罪為準（最高法院四十六年台上字第三四號判例、最高法院四十九年台上
      字第二六五二號判例、最高法院七十二年台上字第七三八號判例參照）。再依
      民法第一百八十四條第一項規定，因故意或過失，不法侵害他人之權利者，負
      損害賠償責任。故意以背於善良風俗之方法，加損害於他人者，亦同；第二項
      又規定，違反保護他人之法律，致生損害於他人者，負賠償責任。故所謂侵權
      行為，係指侵害他人權利或利益之違法行為。次按犯罪之被害人，得為告訴（
      刑事訴訟法第二百三十二條規定參照）；而所謂被害人，係指因犯罪行為直接
      受害之人。
（二）原告依民法第一百八十四條第二項規定請求被告乙○○負損害賠償責任，此為
      因侵權行為所生之損害賠償請求權，其請求權時效應依民法第一百九十七條第
      一項規定。原告另依民法第一百九十一條之三規定，請求被告乙○○應負損害
      賠償責任。而民法第一百九十一條之一係規定在民法債編第一章第一節第五款
      侵權行為內，該規定性質係屬特殊侵權行為類型，亦有民法第一百九十七條第
      一項侵權行為短期時效之適用。查縱被告乙○○為張澤生實施ＥＲＣＰ有過失
      ，且未採取必要防免措施，復未告知張澤生或其家屬實施ＥＲＣＰ可能發生之
      併發症及危險等事項，即為該檢驗方法之執行，致張澤生併發急性胰臟炎致死
      。然查原告戊○○就其主張被告乙○○前開侵權行為之事實，已於九十年二月
      六日對被告乙○○提出過失致死刑事告訴，業據調取臺灣台北地方法院檢察署
      九十年度相字第七號卷宗核閱屬實，並為原告戊○○所不爭。依原告戊○○提
      出之前開告訴內容，足認其至遲於提出告訴時即九十年二月六日已經知悉被告
      乙○○所為之前開醫療行為係屬犯罪行為，並因此造成張澤生死亡。則原告戊○○於提起刑事告訴時，即已知悉被告乙○○所為之前開醫療行為，係侵害張
      澤生生命權之違法行為，自屬民法上之侵權行為。堪認原告戊○○於九十年二
      月六日提出前開刑事告訴時即知悉侵權行為人為被告乙○○，及因被告乙○○
      之侵權行為致張澤生死亡，被告抗辯應自九十年二月六日起算民法第一百九十
      七條第一項規定之二年消滅時效，即屬可取。又原告丙○○及丁○○就其於九
      十年二月六日知悉原告戊○○所提前開告訴之事實，亦不爭執，堪認原告丙○○及丁○○亦於九十年二月六日知悉侵權行為人為被告乙○○及因被告乙○○
      之侵權行為致張澤生死亡，則原告丙○○及丁○○亦應自九十年二月六日起算
      民法第一百九十七條第一項規定之二年侵權行為時效。惟原告迄於九十三年四
      月一日始提起本件訴訟（見本院九十三年度北調字第一一四號卷起訴狀之本院
      收文戳），已逾民法第一百九十七條第一項規定之二年消滅時效期間，被告乙○○提出時效抗辯拒絕給付，自屬可取。則縱原告對被告乙○○有民法第一百
      八十四條第二項及第一百九十一條之三規定之請求權存在，然該請求權已罹於
      時效，原告依民法第一百八十四條第二項及第一百九十一條之三規定請求被告
      乙○○負損害賠償責任，仍屬無據。原告雖主張民事侵權行為類型具有多樣性
      ，且刑事犯罪行為與民事侵權行為之成立要件不同，不得以原告提起刑事告訴
      ，即認原告明知被告有該當民事侵權行為存在云云。惟按民法第一百九十七條
      第一項規定之侵權行為時效起算點，係自請求權人知有損害及賠償義務人時起
      算，不以該請求權人知悉行為人所違反者為何種侵權行為類型為必要，原告此
      部分主張，為無足取。
（三）次按連帶債務人中之一人消滅時效已完成者，依民法第二百七十六條第二項規
      定，固僅該債務人應分攤之部分，他債務人亦同免其責任。惟民法第一百八十
      八條第三項規定僱用人賠償損害時，對於為侵權行為之受僱人有求償權，則僱
      用人與受僱人間並無應分攤部分可言，倘被害人對為侵權行為之受僱人之損害
      賠償請求權消滅時效已完成，如僱用人不得援用受僱人之時效利益，就全部債
      務同免責任，則於其為全部清償後，尚得向受僱人為全部求償，無意剝奪受僱
      人之時效利益，顯非事理之平，故倘被害人對為侵權行為之受僱人之損害賠償
      請求權時效已完成，僱用人自得援用該受僱人之時效利益，拒絕全部給付（最
      高法院八十五年度台上字第一一三一號判決及最高法院八十五年度台上字第六
      五一號判決參照）。原告依民法第一百八十四條第二項及第一百九十一條之三
      規定請求被告乙○○負損害賠償責任之請求權，既已罹於時效，則原告主張被
      告仁愛醫院應負僱用人連帶賠償責任部分，被告仁愛醫院自得援用被告乙○○
      之時效利益，拒絕原告此部分請求。則原告依民法第一百八十八條第一項前段
      規定請求被告仁愛醫院應負僱用人連帶損害賠償責任，亦屬無據。
（四）原告復依民法第二百二十七條之一、第一百九十四條及第一百九十二條第一項
      規定，請求被告仁愛醫院賠償其所受之醫療費用、殯喪費用及精神上損害賠償
      。惟民法第二百二十七條之一亦準用民法第一百九十七條第一項短期時效之規
      定。而查原告戊○○於九十年二月六日對被告乙○○提起刑事告訴時，已知張
      澤生係接受被告仁愛醫院醫師被告乙○○之ＥＲＣＰ檢查及後續醫療，致併發
      急性胰臟炎於九十年一月二十七日死亡（見臺灣台北地方法院檢察署九十年度
      相字第七號卷宗第七頁背面之偵訊筆錄），則縱被告仁愛醫院為張澤生提出之
      醫療服務不符合債務本旨侵害張澤生之生命權，應認原告戊○○於九十年二月
      六日提出刑事告訴亦已知悉。而原告丙○○及丁○○對原告戊○○於九十年二
      月六日提出前開刑事告訴之事實業已知悉，已如前述。堪認原告依民法第二百
      二十七條之一規定請求被告仁愛醫院應負損害賠償之二年時效期間，應自九十
      年二月六日起算，惟原告迄至九十三年四月一日始提起本件訴訟，已逾民法第
      一百九十七條第一項規定之二年時效期間，被告仁愛醫院自得提出時效抗辯拒
      絕給付。原告此部分請求，仍屬無據。原告又依民法第二百二十四條規定請求
      被告乙○○應與被告仁愛醫院連帶負民法第二百二十七條之一之債務不履行損
      害賠償責任云云。惟按連帶債務之成立必須數債務人明示對於債權人各負全部
      給付責任，或法律有明文規定者為限（民法第二百七十二條規定參照）。民法
      第二百二十四條僅規定：「債務人之代理人或使用人，關於債之履行有故意或
      過失時，債務人應與自己之故意或過失，負同一責任」，並未規定債務人之代
      理人或使用人就債務不履行致債權人所受之損害，應與債務人對債權人連帶負
      損害賠償責任。原告雖云債務不履行係屬侵權行為類型之一種，應將民法第二
      百二十四條規定類推民法第一百八十八條第一項前段規定。然民法第二百二十
      四條前段規定之立法意旨係因債務人就其所負債務之履行，常藉他人之行為以
      為輔助，用以擴張自己之活動範圍，增加利潤，故債務人之代理人或使用人，
      關於債務之履行有故意或過失時，債務人就此危險所生損害，即應負擔保責任
      。而民法第一百八十八條第一項係僱用人對受僱人之侵權行為亦應負責之規定
      。自無以債務人應就其代理人或使用人之故意過失與自己之故意或過失負同一
      責任，即可推認該代理人或使用人應與債務人就債務不履行對債權人造成之損
      害負連帶賠償責任。況如債權人能證明該債務人之代理人或使用人另成立侵權
      行為時，該債務人之代理人或使用人自應負侵權行為責任，且該債務人如符合
      民法第一百八十八條第一項規定之僱用人要件時，亦應依民法第一百八十八條
      第一項規定就受僱人之行為負連帶賠償責任（最高法院九十一年度台上字第一
      二二號判決要旨參照），自無逕命民法第二百二十四條規定之代理人或使用人
      應與債務人負連帶賠償責任之必要。原告此部分主張，仍不足取。
（五）原告復依消保法第七條第三項規定請求被告應負賠償損害責任云云。惟按消保
      法第七條所規定之商品製造人責任規範，其條文本身雖未明白表示其類型為侵
      權行為法上之規範或契約法上之規範，但該條僅規定：「從事設計、生產、製
      造商品或提供服務之企業經營者，於提供商品流通進入市場，或提供服務時，
      應確保該商品或服務，符合當時科技或專業水準可合理期待之安全性。商品或
      服務具有危害消費者生命、身體、健康、財產之可能者，應於明顯處為警告標
      示及緊急處理危險之方法。企業經營者違反前二項規定，致生損害於消費者或
      第三人時，應負連帶賠償責任」，並不以有契約存在為前提；況消保法第七條
      第三項尚有以非消費者之第三人可依前兩項理由受領連帶責任之損害賠償，更
      與契約法應著重當事人關係之本質要求有違，足認消保法第七條係屬侵權行為
      法上之規範。而消保法既未就消費者行使此條權利時效期間另設規定，自應依
      民法第一百九十七條第一項侵權行為時效期間之規定。則縱認被告提供之醫療
      服務有消保法規定之適用，且被告提供之醫療服務確有不符當時科技或專業水
      準可合理期待之安全性，然原告於九十年二月六日提起刑事告訴時既已知悉侵
      權行為人為被告，且明知該醫療服務確有不符當時科技或專業水準可合理期待
      之安全性，則原告自斯時起即可請求被告賠償損害，然原告迄至九十三年四月
      一日始提起本件訴訟，已逾二年時效期間，被告復提出時效抗辯拒絕給付，原
      告此部分主張，仍屬無據。
三、綜上所述，原告依民法第一百八十四條第二項、第一百九十一條之三、第二百二
    十七條之一、第二百二十四條、消保法第七條第三項規定，請求被告連帶給付原
    告戊○○二百七十二萬五千八百十七元，原告丁○○及丙○○各二百五十萬元，
    及均自起訴狀繕本送達被告之翌日起至清償日止，按週年利率百分之五計付法定
    遲延利息之判決，洵屬無據，應予駁回。原告其餘假執行之聲請，因訴之駁回而
    失所依據，不予准許。
四、兩造其餘主張陳述及所提之證據，經本院審酌後，認均不足以影響本判決之結果
    ，均毋庸再予論述，附此敘明。
五、據上論結，原告之訴為無理由，依民事訴訟法第七十八條、第八十五條第一項，
    判決如主文。
中　　　華　　　民　　　國　　九十三　　年　　　九　　　月　　二十七　　日
                                        民事第三庭法      官　黃書苑
右為正本係照原本作成。
如對本判決上訴，須於判決送達後二十日之不變期間內，向本院提出上訴狀。
中　　　華　　　民　　　國　　九十三　　年　　　九　　　月　　二十七　　日
                                                  書  記  官  趙郁涵
